ACORDAO-COMPLETO-2421024

ACÓRDÃO 4007/2021 ATA 7/2021 - PRIMEIRA CÂMARA

VISTOS, relatados e discutidos estes autos que cuidam de pedido de reexame interposto por Claudia Rosa da Rosa, Cristiane Rosa da Rosa e Elisabete Rosa da Rosa contra o Acórdão 2338/2020-TCU-Primeira Câmara, que considerou ilegal o ato de alteração da reforma de Paulo Vieira da Rosa;
ACORDAM os Ministros do Tribunal de Contas da União, reunidos em sessão da Primeira Câmara, com fundamento no artigo 48 da Lei 8.443/1992, c/c os artigos 285 e 286 do Regimento Interno do TCU, diante das razões expostas pelo Relator, em:
9.1. conhecer e negar provimento ao pedido de reexame;
9.2. dar ciência deste acórdão às recorrentes e ao Comando do Exército.

Pedido de reexame interposto contra decisão que considerou ilegal ato de reforma.

Primeira Câmara

Comando do Exército.

3. Interessados/Responsáveis/Recorrentes:
3.1. Interessados: Alcides Silva dos Santos (XXX.889.920-XX); Alvaro Walter Xavier (XXX.973.910-XX); Armindo Drebes (XXX.586.760-XX); Brenno Gunther Kruse (XXX.736.550-XX); Daniel Lomando Andrade (XXX.580.027-XX); Darcy Pereira da Paixao (XXX.910.480-XX); Jose Palacio (XXX.577.640-XX); Paulo Vieira da Rosa (XXX.637.550-XX); Sidney Cardoso Rosa (XXX.283.860-XX); Silvino Rodrigues Munhoz (XXX.727.800-XX)
3.2. Recorrentes: Elisabete Rosa da Rosa (XXX.130.090-XX); Claudia Rosa da Rosa (XXX.908.880-XX); Cristiane Rosa da Rosa (XXX.062.700-XX).

13.1. Ministros presentes: Walton Alencar Rodrigues (Presidente), Benjamin Zymler, Bruno Dantas (Relator), Vital do Rêgo e Jorge Oliveira.
13.2. Ministro que não participou da votação: Jorge Oliveira
13.3. Ministros-Substitutos presentes: Augusto Sherman Cavalcanti e Weder de Oliveira.

BRUNO DANTAS

Ministro Benjamin Zymler.

Cuidam os autos de pedido de reexame interposto por Claudia Rosa da Rosa, Cristiane Rosa da Rosa e Elisabete Rosa da Rosa contra o Acórdão 2338/2020-TCU-Primeira Câmara, lavrado nos seguintes termos:
"VISTOS, relatados e discutidos estes autos de reformas deferidas pelo Comando do Exército,
ACORDAM os Ministros do Tribunal de Contas da União, reunidos em sessão da Primeira Câmara, diante das razões expostas pelo Relator, com fundamento no art. 71, inciso III, da Constituição Federal e nos arts. 1º, inciso V, 39, inciso II, e 45 da Lei 8.443/1992, em:
9.1. considerar prejudicado, por perda de objeto, nos termos do art. 260, § 5º, do Regimento Interno, o exame dos atos alusivos às reformas dos srs. Alcides Silva dos Santos, Álvaro Walter Xavier, Armindo Drebes, Brenno Gunther Kruse, Daniel Lomando Andrade, Darcy Pereira da Paixão, José Palacio, Sidney Cardoso Rosa e Silvino Rodrigues Munhoz;
9.2. considerar ilegal o ato de alteração de reforma do sr. Paulo Vieira da Rosa, recusando seu registro;
9.3. determinar ao Comando do Exército que, no prazo de 15 (quinze) dias, contado a partir da ciência desta deliberação, proceda ao cadastramento e à subsequente disponibilização para esta Corte do ato de alteração da pensão militar instituída pelo sr. Paulo Vieira da Rosa, editado para vincular os proventos das beneficiárias ao soldo de Segundo-Tenente;
9.4. determinar à Sefip que:
9.4.1. à luz das considerações apresentadas no voto condutor desta deliberação, tão logo cadastrado no sistema e-Pessoal o ato de alteração de pensão mencionado no item 9.3, proceda à sua imediata autuação e subsequente instrução;
9.4.2. monitore o cumprimento da medida indicada no item 9.3."
2.	Admitido o processamento dos recursos, porquanto preenchidos os requisitos previstos no art. 48 da Lei 8.443/1992, conferi efeito suspensivo aos itens 9.2 e 9.3 do acórdão recorrido em relação às recorrentes (peça 29) .
3.	Instruído o feito, faço reproduzir, com os ajustes que julgo pertinentes, o exame técnico e o encaminhamento oferecidos pela Secretaria de Recursos deste Tribunal (peça 40) , que contou com a anuência do corpo diretivo daquela unidade (peça 41) e do Ministério Público junto ao TCU (peça 46) :
"HISTÓRICO
2.	O Tribunal considerou ilegal o ato de alteração de reforma do ex-militar Paulo Vieira da Rosa editado para vincular os proventos ao soldo de Segundo-Tenente, ou seja, quatro graus hierárquicos acima daquele que o instituidor ostentava na atividade (Terceiro-Sargento) , contrariando o entendimento do Acórdão 2225/2019-TCU-Plenário.
2.1.	Irresignadas, as pensionistas e Sras. Claudia Rosa da Rosa, Cristiane Rosa da Rosa e Elisabete Rosa da Rosa interpuseram o presente pedido de reexame, que se fundamenta nas alegações que, adiante, passar-se-á a relatar.
EXAME DE ADMISSIBILIDADE
3.	Reitera-se o exame preliminar de admissibilidade (peça 26) , ratificado à peça 29 pelo Excelentíssimo Senhor Ministro Bruno Dantas, que entendeu pelo conhecimento do recurso, uma vez que preenchidos os requisitos do art. 48 da Lei 8.443/1992, c/c os arts. 285 e 286, parágrafo único, do RI/TCU, suspendendo-se os efeitos dos itens 9.2 e 9.3 do Acórdão 2338/2020-TCU-Primeira Câmara.
EXAME DE MÉRITO
4.	Constitui objeto do presente recurso analisar se o ex-militar Paulo Vieira da Rosa e, por consequência, as pensionistas e ora recorrentes fazem jus receber proventos calculados em grau hierárquico superior (Segundo-Tenente) ao que o ex-militar exercia em atividade (Terceiro-Sargento) . 
5.	Da suposta regularidade da alteração da reforma
5.1.	As recorrentes defendem a regularidade da concessão da melhoria da reforma do instituidor, que permite o pagamento dos proventos com base no soldo de Segundo-Tenente, conforme alegações a seguir apresentadas:
5.2.	o instituidor Sr. Paulo Vieira da Rosa, antes de falecer, instaurou processo administrativo, com o objetivo de melhoria de reforma, tendo em vista, o agravamento de sua doença, ou seja, processo instituído antes de 2004, mas uma das filhas (Elisabete) só veio a ter conhecimento do respectivo processo por volta de 2015, 'quando o capitão Pulga ligou e avisou que teriam que ir até o Exército fazer o requerimento, pois o processo estava parado, aguardando exames e laudos médicos, que infelizmente o Sr. Paulo não conseguiu dar prosseguimento, tendo em vista seu falecimento em 09/10/2004';
5.3.	a filha, após contanto com o Exército, apresentou requerimento, visando impulsionar o processo de pedido de melhoria de reforma, realizada pelo próprio instituidor, que estava parado sem julgamento aguardando exames e laudos médicos, tendo o processo seguido seu trâmite e deferida a melhoria com base na Lei nº 6.880/80, isto é, 'reforma ex officio por ter sido julgado incapaz, definitivamente, para o serviço ativo das Forças Armadas', conforme Parecer Técnico nº 395/2017;
5.4.	a deliberação recorrida divergiu dos referidos pareceres, tendo em vista que partiu da premissa de que o pedido de melhoria de reforma teria sido efetuada post mortem, o que não procede, pois o pedido foi realizado antes mesmo do falecimento do instituidor, realizado por ele mesmo;
5.5.	o instituidor Sr. Paulo Vieira da Rosa encontrava-se na reserva remunerada antes de seu falecimento e não reformado, como consta do voto condutor da deliberação recorrida;
5.6.	houve infringência do princípio do contraditório, pois 'não comunicou as partes envolvidas no referido acórdão para que apresentassem defesa, sendo que, por meio do Ofício nº 9987/2020 - TCU/Seproc, foi determinada a alteração da reforma, sendo que somente recorreram, pois 'ficaram monitorando o andamento do referido processo';
5.7.	houve interpretação equivocada do art. 110 da Lei 6.880/80, tendo em vista que 'restou decidido pelo TCU que o acórdão proferido teria eficácia somente sobre os atos de concessão de melhoria de reforma analisados a partir da prolação daquela decisão, ou seja, 18/09/2019';
5.8.	foram surpreendidas com deliberação do TCU que reduz seus proventos, pois o 'de cujus' já havia adquirido o direito a remuneração correspondente ao grau hierárquicos imediato;
5.9.	Pedem, por fim, que seja o Acórdão recorrido reformado, de modo que seja julgado legal o pedido de melhoria de reforma do instituidor Paulo Vieira da Rosa, bem como o prosseguimento do objeto para pagamento das diferenças desde 2011 às requerentes. Requerem, ainda, que 'seja solicitado ao Ministério da Defesa-Comando do Exército Cópia integral do processo instaurado pelo instituidor, antes de seu falecimento (2004) , requerendo melhoria de reforma, devido sua invalidez'.
Análise:
6.	De início, convém reproduzir excerto do voto do Ministro-Relator Benjamin Zymler que embasa o Acórdão recorrido acerca da ilegalidade da alteração da reforma do ex-militar Paulo Vieira da Rosa (peça 12) : 
3.	Divirjo dos pareceres no tocante à alteração da reforma do sr. Paulo Vieira da Rosa, efetuada post mortem, por encerrar irregularidade grave que repercute, presentemente, na pensão por ele instituída.
4.	A propósito, informam os autos que o militar, graduado na ativa como Terceiro-Sargento, foi reformado por incapacidade definitiva em 1991. Desde então, e até seu falecimento, em 2004, seus proventos foram calculados com base no soldo do mesmo grau hierárquico, na forma da legislação de regência (arts. 108, VI, e 111 da Lei 6.880/1980) .
5.	Nada obstante, em 2017, treze anos após a morte do sr. Paulo Vieira da Rosa, o Comando do Exército - provocado pelas filhas pensionistas do militar - editou o presente ato de alteração, com efeitos financeiros retroativos a 2011, para vincular o benefício ao soldo de Segundo-Tenente, ou seja, quatro graus hierárquicos acima daquele que o instituidor ostentava na atividade. O fundamento para tanto seria o disposto no art. 110, § 1º, da Lei 6.880/1980 (Estatuto dos Militares) , na redação dada pela Lei 7.580/1986:
'Art. 110. O militar da ativa ou da reserva remunerada, julgado incapaz definitivamente por um dos motivos constantes dos incisos I e II do art. 108, será reformado com a remuneração calculada com base no soldo correspondente ao grau hierárquico imediato ao que possuir ou que possuía na ativa, respectivamente. 
§ 1º Aplica-se o disposto neste artigo aos casos previstos nos itens III, IV e V do artigo 108, quando, verificada a incapacidade definitiva, for o militar considerado inválido, isto é, impossibilitado total e permanentemente para qualquer trabalho.
§ 2º Considera-se, para efeito deste artigo, grau hierárquico imediato:
a) o de Primeiro-Tenente, para Guarda-Marinha, Aspirante-a-Oficial e Suboficial ou Subtenente;
b) o de Segundo-Tenente, para Primeiro-Sargento, Segundo-Sargento e Terceiro-Sargento'.
6.	Como se vê, a melhoria prevista no dispositivo é expressamente dirigida ao militar da ativa ou da reserva remunerada, não alcançando o militar reformado.
7.	Sobre a matéria, a jurisprudência do Superior Tribunal de Justiça (STJ) , intérprete último da lei federal, há muito se encontra pacificada, como ilustra o precedente adiante reproduzido:
'ADMINISTRATIVO. MILITAR. REFORMA. ALTERAÇÃO DE BENEFÍCIO. INCAPACIDADE SUPERVENIENTE. ART. 110, § 1º, C/C ART. 108, V, DA LEI 6.880/80. MILITARES DA ATIVA OU RESERVA REMUNERADA. RESTRIÇÃO. MILITAR JÁ REFORMADO. IMPOSSIBILIDADE. 
1. A reforma do militar com a remuneração calculada com base no soldo correspondente ao grau hierárquico imediato ao que possuir ou que possuía na ativa, nos termos do art. 110, § 1º, c/c o art. 108, V, da Lei 6.880/80, restringe-se aos militares da ativa ou reserva remunerada, na exata disposição do caput do art. 110, não sendo possível a concessão de tal benesse àqueles militares já reformados. 
2. Recurso especial não provido' (REsp 1.340.075/CE, Rel. Min. Castro Meira, Segunda Turma, julgado em 9/4/2013, DJe de 15/4/2013; ênfase acrescentada) .
8.	Mais recentemente, por meio do Acórdão 2.225/2019, de 18/9/2019, tal entendimento também foi esposado pelo Plenário desta Corte de Contas.
9.	Assim, ilegal a alteração da reforma do militar, devendo o Comando do Exército proceder ao imediato cadastramento do respectivo ato de alteração de pensão no sistema e-Pessoal, para exame desta Corte.
 (sublinhado do original e destaque nosso) 
6.1.	Extrai-se do voto condutor que a razão de o Tribunal ter considerado ilegal o ato de alteração da reforma do ex-militar Paulo Vieira da Rosa se deve a indevida aplicação dos §§1º e 2º do art. 110 da Lei 6.880/1990, pois o referido senhor, Terceiro-Sargento reformado em 1991 com base no disposto no inciso VI do art. 108 da referida lei (incapacidade definitiva em razão acidente ou doença, moléstia ou enfermidade, sem relação de causa e efeito com o serviço) não faz jus ao recebimento da vantagem (soldo da graduação hierárquica imediata) , sendo que somente os que foram reformados por um dos motivos previstos nos incisos I e II do art. 108 da citada lei o fazem, que não é o caso do ex-militar já falecido em 2004, sendo que após seu falecimento foi editado ato de alteração da reforma, modificando os proventos de modo que o soldo de Segundo-Tenente, ou seja, quatro graus hierárquicos acima daquele que o instituidor ostentava na atividade.
6.2.	A Lei nº 6.880/1980, no inciso VI do art. 108, no §1º do art. 110 e no art. 111, assim rezam: 
Art. 108. A incapacidade definitiva pode sobrevir em conseqüência de:
 (...) 
VI - acidente ou doença, moléstia ou enfermidade, sem relação de causa e efeito com o serviço.
Art. 110. O militar da ativa ou da reserva remunerada, julgado incapaz definitivamente por um dos motivos constantes dos incisos I e II do art. 108, será reformado com a remuneração calculada com base no soldo correspondente ao grau hierárquico imediato ao que possuir ou que possuía na ativa, respectivamente.
	(...) 
§ 1º Aplica-se o disposto neste artigo aos casos previstos nos itens III, IV e V do artigo 108, quando, verificada a incapacidade definitiva, for o militar considerado inválido, isto é, impossibilitado total e permanentemente para qualquer trabalho.
Art. 111. O militar da ativa julgado incapaz definitivamente por um dos motivos constantes do item VI do artigo 108 será reformado:
I - com remuneração proporcional ao tempo de serviço, se oficial ou praça com estabilidade assegurada; e
II - com remuneração calculada com base no soldo integral do posto ou graduação, desde que, com qualquer tempo de serviço, seja considerado inválido, isto é, impossibilitado total e permanentemente para qualquer trabalho.
§ 1º O militar temporário, na hipótese prevista neste artigo, só fará jus à reforma se for considerado inválido por estar impossibilitado total e permanentemente para qualquer atividade laboral, pública ou privada.
§ 2º Será licenciado ou desincorporado, na forma prevista na legislação pertinente, o militar temporário que não for considerado inválido. (destacamos e sublinhamos) 
6.3.	Nota-se que a Lei nº 6.880/1980 não ampara o pagamento de soldo de grau hierárquico imediato quando o militar for reformado, por incapacidade definitiva, com base em um dos motivos previstos no inciso VI do art. 108 do referido diploma legal, razão pela qual o militar não fez jus ao mesmo quando foi reformado no ano de 1991, sendo que o TCU considerou seus atos iniciais de reforma legais, nos autos dos TCs Processo 023.432/1992-6 e Processo 003.334/2006-8 (peças 36 e 37) , justamente porque não continha tal vício. Da mesma forma, a pensão militar instituída em 2004 com o seu falecimento foi igualmente considerada legal pelo Tribunal, pois os proventos foram calculados de forma correta, ou seja, com base no soldo de Terceiro-Sargento (peça 38) .
6.4.	Ocorre que no ato de alteração com vigência a partir de 2011 e encaminhado ao Tribunal em de 2018 (peça 4) , objeto do recurso em exame, foi realizada modificação legal da reforma do referido ex-militar que já encontrava reformado e falecido, cujos atos iniciais já foram apreciados pelo TCU, conforme consignando, passando do inciso VI para o inciso V do art. 108 da Lei 6.880/1980, o que supostamente permitiria o pagamento do soldo com base no grau hierárquico imediato, em razão do disposto nos §§1º e 2º (alínea 'c') do art. 110 da citada lei. 
6.5.	Ora, o ex-militar Paulo Vieira da Rosa já havia sido reformado em 1991 por incapacidade definitiva e por motivo (inciso VI do art. 108 c/c o art. 111 da Lei nº 6.880/1980) que não lhe assegurava o pagamento do benefício referente ao soldo da graduação hierárquica imediata, razão pela qual a mera mudança do fundamento legal da reforma, passando para o inciso V do art. 108 da mesma lei não viabiliza o seu pagamento, pois, ainda que hipoteticamente fosse permitida tal mudança, não lhe aplicaria, uma vez que se encontrava reformado e não mais na ativa ou reserva remunerada, o que é assegurado pelo caput do art. 110 da Lei nº 6.880/1980. Ademais, há agravante do ato de alteração de reforma ter sido feito após o falecimento do ex-militar. Portanto, é irrelevante se requereu em vida ou não a mudança do benefício, pois não lhe assistia nenhum direito nesse sentido.  
6.6.	Ademais, o Tribunal, por meio do Acórdão 2225/2019-TCU-Plenário, mudou o seu entendimento que vinha sendo aplicado até então com base no Acórdão 1987/2010-TCU-Plenário, que permitia que o militar reformado (inciso II da alínea 'b' do §1º do art. 3º da Lei 6.880/1980) , em caso de incapacidade definitiva, também pudesse receber o benefício previsto no §1º do art. 110 da Lei 6.880/1990, mas esse entendimento foi reformulado e o Tribunal alinhou-se à jurisprudência do Tribunal Superior de Justiça-STJ (REsp 1.340.075/CE) , impedindo esse tipo de concessão.  
6.7.	Registra-se que não socorre as recorrentes o voto revisor apresentado pelo Exmo. Sr. Ministro-Substituto Augusto Sherman Calvalcanti por ocasião da apreciação do Acórdão 2225/2019-TCU-Plenário, pois a proposta que apresentou e foi acolhida, visando assegurar o respeito aos princípios da segurança jurídica e da boa-fé, não contempla atos que ainda não tinham sido apreciados pelo Tribunal naquela ocasião, conforme excerto do referido voto e do que consta do item 9.5 da referida deliberação transcritos a seguir:
10. Em outras palavras, proponho que seja acrescentada, à deliberação deste TCU, orientação no sentido de que o entendimento relativo aos destinatários do benefício do art. 110, § 1º, da Lei 6.880/1980, conforme constou do voto que fundamentou o acórdão proferido pelo STJ no REsp 1.340.075/CE, deverá ser aplicado aos atos concessórios apreciados a partir da prolação do acórdão adiante formulado.  (destacamos e sublinhamos) 
...
9.5. em atenção aos princípios da segurança jurídica e da boa-fé, aplicar o entendimento constante do voto que fundamentou o acórdão proferido pelo STJ no REsp 1.340.075/CE, relativo aos destinatários do benefício do art. 110, §1º, da Lei 6.880/1980, aos atos concessórios a serem apreciados por este TCU a partir da data de prolação deste acórdão; (destacamos) 
6.8.	Não se pode perder de vista que os atos sujeitos a registro, como a reforma, possuem natureza precária, razão pela qual, até que haja o efetivo julgamento e o consequente registro pela Corte de Contas, ou seja, sua apreciação, não há que se falar em violação à segurança jurídica e boa-fé, nem a direito adquirido, ato jurídico perfeito ou em proteção da confiança, tendo em vista a ausência de aperfeiçoamento e definitividade do ato. 
6.9.	Dessa forma, o ato de reforma/aposentadoria e/ou pensão somente passa a estar plenamente formado (perfeito) , válido (aferição da legalidade com reflexo de definitividade perante a Administração) e eficaz (plenamente oponível a terceiros, deixando de apresentar executoriedade provisória) quando recebe o registro pela Corte de Contas.
6.10.	Não procede também a alegação das recorrentes de que houve infringência do princípio do contraditório por parte deste Tribunal na comunicação do Acórdão recorrido, pois a deliberação foi devidamente comunicada ao Comando do Exército (peça 20) , órgão que editou o ato de alteração de reforma do ex-militar Paulo Vieira da Rosa, sendo que a relação jurídica que se estabelece em atos sujeitos a registro é entre o TCU e o órgão jurisdicionado, não havendo necessidade nos julgamento originais que seja dirigida comunicação a possíveis interessados, embora nada impeça que o órgão, que neste caso concreto é o Exército, possa dar ciência a quem possa ser direta ou indiretamente afetado pela decisão prolatada pelo TCU. 
6.11.	É desprovido de amparo legal também o pedido das recorrentes para que este Tribunal solicite ao Comando do Exército cópia integral do processo instaurado pelo instituidor, antes de seu falecimento (2004) , requerendo melhoria de reforma, devido sua invalidez, pois cabe ao (s) recorrente (s) apresentar as alegações e documentos que julgar necessários ao deslinde do recurso.  Ademais, no presente caso, é desnecessária essa cópia do processo administrativo, pois há nos autos todos os elementos, inclusive o parecer técnico nº 395/2017 que ensejou a alteração em voga (págs. 6/7 da peça 4) , para a formação do juízo da ilegalidade do ato de alteração de reforma do ex-militar Paulo Vieira da Rosa e dos demais termos do Acórdão recorrido.
6.12.	Convém mencionar que mesmo na hipótese de o ex-militar ter recebido em vida proventos com base no soldo de Segundo-Tenente, as pensionistas não fariam jus a eles da mesma forma, pois se trata de alteração ilegal e a relação jurídica dos pensionistas com União é distinta daquela entre os servidores e militares, com bem consignado nas razões que levaram a prolação do Acórdão 464/2020-TCU-Primeira Câmara:
12. A propósito, não é demasiado assinalar que a relação jurídica de militares inativos com a União é substancialmente distinta daquela envolvendo suas pensionistas, de modo que não há que se falar, em favor destas, em eventual direito à conservação nos proventos de vantagens - ora reconhecidamente irregulares - indevidamente percebidas em vida pelo instituidor. 
13. Aliás, o Supremo Tribunal Federal tem restringido até mesmo a eficácia de títulos executivos judiciais quando o titular do direito migra da condição de servidor ativo para a de servidor aposentado. No MS 30.725, por exemplo, o Ministro Gilmar Mendes anotou: 
'Nesse sentido, a coisa julgada deveria ser invocada, a princípio, para efeitos de pagamento de vencimentos, o que não significa, necessariamente, que essa proteção jurídica se estenda, desde logo, para o cálculo dos proventos, o qual deve ser analisado caso a caso, sob pena de reconhecer-se a perpetuação de um direito declarado a ponto de alcançar um instituto jurídico diverso: o instituto dos proventos.' (destacamos e sublinhamos) 
6.13.	Em virtude dessas considerações, é de se rejeitar os argumentos apresentados pelas recorrentes.
CONCLUSÃO
7.	Em face da análise das razões recursais apresentadas, concluiu-se que o ex-militar Paulo Vieira da Rosa não fazia jus, em vida, a proventos de reforma com base no soldo de Segundo-Tenente, pois foi reformado por incapacidade definitiva por uma das causas previstas no inciso VI do art. 108 da Lei 6.880/1980, que não assegura pagamentos de proventos com base em grau superior, sendo que, da mesma forma e por mais razão, não tem direito a eles as pensionistas do ex-militar.   
7.1.	Assim, não foram trazidos aos autos argumentos que detenham o condão de modificar o julgado de origem, Acórdão 2338/2020-TCU-Primeira Câmara.
ROPOSTA DE ENCAMINHAMENTO
8.	Ante o exposto, submetem-se os autos à consideração superior, propondo-se, com fundamento no art. 48 da Lei 8.443/1992 c/c os artigos 285 e 286, parágrafo único, do RI/TCU:
a) conhecer do recurso e, no mérito, negar-lhe provimento; e
b) cientificar as recorrentes e os demais interessados do acórdão que vier a ser prolatado, ressaltando-se que o relatório e o voto que o acompanharem podem ser consultados no endereço www.tcu.gov.br/acordaos, no dia seguinte ao de sua oficialização."
	É o relatório.

8.1. Elisabete Rosa da Rosa (OAB/RS 76.338), representando Cristiane Rosa da Rosa e Claudia Rosa da Rosa.

Procurador Rodrigo Medeiros de Lima.

reforma. alteração, em cárater post mortem, do posto dos proventos em razão de incapacidade por invalidez permanente. auSÊNCIA DE AMPARO PARA EXTENSÃO DA VANTAGEM PREVISTA NO ART. 110 DA LEI 6.880/1980 a militar reformado. ilegalidade. pedido de reexame. conhecimento. ELEMENTOS INSUFICiENTES PARA ALTERAR A DELIBERAÇÃO RECORRIDA. negativa de provimento.

REFORMA (REFO)

Secretaria de Recursos (Serur); Secretaria de Fiscalização de Integridade de Atos e Pagamentos de Pessoal e de Benefícios Sociais (Sefip).

Cuidam os autos de pedido de reexame interposto por Claudia Rosa da Rosa, Cristiane Rosa da Rosa e Elisabete Rosa da Rosa contra o Acórdão 2338/2020-TCU-Primeira Câmara, que considerou ilegal o ato de alteração da reforma de Paulo Vieira da Rosa, instituidor de pensão em favor das recorrentes.
2.	O ato foi considerado ilegal ante a identificação de que o militar foi contemplado com elevação de posto hierárquico em razão de invalidez permanente quando já estava reformado, com reflexos nos proventos da pensão, o que está em desacordo com as disposições da Lei 6.880/1980 e com o decidido no Acórdão 2225/2019-TCU-Plenário.
3.	Inicialmente, ratifico o despacho exarado no sentido de que os recursos devem ser conhecidos, porquanto preenchem os requisitos de admissibilidade previstos no artigo 48 da Lei 8.443/1992.
4.	Em síntese, as recorrentes defendem a regularidade da melhoria da reforma do instituidor, de modo a fazerem jus a proventos de pensão correspondentes a grau hierárquico superior (Segundo Tenente) ao que o instituidor exercia em atividade (Terceiro Sargento) .
5.	A Secretaria de Recursos, com o apoio do Ministério Público junto ao TCU, concluiu que o instituidor não fazia jus, em vida, a proventos de reforma com base no soldo de Segundo Tenente, pois foi reformado por incapacidade definitiva por uma das causas previstas no inciso VI do art. 108 da Lei 6.880/1980, que não assegura pagamentos de proventos com base em grau superior. Assim, a proposta é no sentido de negar provimento ao recurso.
6.	No mérito, acolho integralmente a análise empreendida pela secretaria especializada e adoto aqui, como razões de decidir, os fundamentos sustentados no parecer que compõe o relatório precedente, sem prejuízo de tecer as seguintes considerações.
7.	Conforme bem esclarecido, o militar Paulo Vieira da Rosa passou diretamente da ativa para a reforma em razão de incapacidade definitiva atestada em meados de 1991, com amparo nos artigos 108, VI, e 111 da Lei 6.880/1980. Referidos dispositivos dispunham o seguinte à época:
"Art. 108. A incapacidade definitiva pode sobrevir em conseqüência de:
 (...) 
VI - acidente ou doença, moléstia ou enfermidade, sem relação de causa e efeito com o serviço.
 (...) 
Art. 111. O militar da ativa julgado incapaz definitivamente por um dos motivos constantes do item VI do artigo 108 será reformado:
I - com remuneração proporcional ao tempo de serviço, se oficial ou praça com estabilidade assegurada; e
II - com remuneração calculada com base no soldo integral do posto ou graduação, desde que, com qualquer tempo de serviço, seja considerado inválido, isto é, impossibilitado total e permanentemente para qualquer trabalho."
8.	Assim, seus proventos foram calculados tendo como referência o posto ocupado na ativa, de Terceiro Sargento. Isso porque a elevação de posto por incapacidade definitiva se restringe às hipóteses do art. 110 da Lei 6.880/1980, a saber:
"Art. 110. O militar da ativa ou da reserva remunerada, julgado incapaz definitivamente por um dos motivos constantes dos incisos I e II do art. 108, será reformado com a remuneração calculada com base no soldo correspondente ao grau hierárquico imediato ao que possuir ou que possuía na ativa, respectivamente.  (Redação dada pela Lei nº 7.580, de 1986) 
§ 1º Aplica-se o disposto neste artigo aos casos previstos nos itens III, IV e V do artigo 108, quando, verificada a incapacidade definitiva, for o militar considerado inválido, isto é, impossibilitado total e permanentemente para qualquer trabalho.
§ 2º Considera-se, para efeito deste artigo, grau hierárquico imediato:
a) o de Primeiro-Tenente, para Guarda-Marinha, Aspirante-a-Oficial e Suboficial ou Subtenente;
b) o de Segundo-Tenente, para Primeiro-Sargento, Segundo-Sargento e Terceiro-Sargento; e
c) o de Terceiro-Sargento, para Cabo e demais praças constantes do Quadro a que se refere o artigo 16." (destaquei) 
9.	Por aí se vê que a reforma inicial do interessado não se enquadrava nas hipóteses de elevação de posto, pois decorreu da hipótese do inciso VI do art. 108 da Lei 6.880/1980, não alcançado pelo sobredito art. 110. Assim, a reforma inicial foi corretamente concedida com proventos correspondentes ao posto da ativa (Terceiro Sargento) .
10.	O ato de alteração, aqui reexaminado, sobreveio para conceder ao militar a melhoria de posto com base no art. 110, considerando o posterior acometimento de moléstia incapacitante especificada no inciso V do art. 108. Ocorre que tal benefício não merece prosperar.
11.	É que a elevação de posto por incapacidade definitiva restringe-se a militares da ativa ou da reserva remunerada, conforme já destacado no caput do art. 110, não alcançando militares que já tenham sido reformados quando considerados incapazes.
12.	Convém registrar, ainda, que essa questão foi objeto de análise por ocasião do Acórdão 2225/2019-TCU-Plenário, de relatoria do Ministro Benjamin Zymler, cujo sumário foi assim lavrado:
"ATOS DE REFORMA. ALTERAÇÃO DE UMA DAS CONCESSÕES PARA ELEVAÇÃO, EM UM GRAU HIERÁRQUICO, DO POSTO SOBRE O QUAL CALCULADOS OS PROVENTOS DO INATIVO, EM FACE DA SUPERVENIÊNCIA DE INVALIDEZ PERMANENTE DECORRENTE DE DOENÇA ESPECIFICADA EM LEI. MILITAR ANTERIORMENTE REFORMADO COM PROVENTOS JÁ CALCULADOS SOBRE O POSTO HIERÁRQUICO SUPERIOR, POR TEMPO DE SERVIÇO. AUSÊNCIA DE PREVISÃO LEGAL PARA EXTENSÃO DA VANTAGEM ESTABELECIDA NO ART. 110 DA LEI 6.880/1980 A MILITARES JÁ REFORMADOS, BEM COMO PARA O ACRÉSCIMO DE DOIS POSTOS NO CÁLCULO DOS PROVENTOS. NEGATIVA DE REGISTRO. DETERMINAÇÕES. LEGALIDADE E REGISTRO DAS DEMAIS CONCESSÕES." (destaquei) 
13.	Referida deliberação foi proferida em consonância com a jurisprudência do Superior Tribunal de Justiça sobre o tema, conforme ilustra a ementa do Recurso Especial 1.340.075/CE:
"ADMINISTRATIVO. MILITAR. REFORMA. ALTERAÇÃO DE BENEFÍCIO. INCAPACIDADE SUPERVENIENTE. ART. 110, § 1º C/C ART. 108, V, DA LEI 6.880/80. MILITARES DA ATIVA OU RESERVA REMUNERADA. RESTRIÇÃO. MILITAR JÁ REFORMADO. IMPOSSIBILIDADE.
1. A reforma do militar com a remuneração calculada com base no soldo correspondente ao grau hierárquico imediato ao que possuir ou que possuía na ativa, nos termos do art. 110, § 1º, c/c o art. 108, V, da Lei 6.880/80, restringe-se aos militares da ativa ou reserva remunerada, na exata disposição do caput do art. 110, não sendo possível a concessão de tal benesse àqueles militares já reformados.
2. Recurso especial não provido."
14.	No caso, Paulo Vieira da Rosa já se encontravam reformado com amparo no art. 108, VI, da Lei 6.880/1980, quando sobreveio o acometimento de moléstia incapacitante, diagnosticada em meados de 2004. Tal circunstância impede a elevação do benefício para o grau hierárquico imediatamente superior ao da ativa com fundamento no art. 110 da Lei 6.880/1980, aplicável apenas a militares da ativa ou da reserva remunerada.
15.	O fato de a melhoria de posto ter sido solicitada antes do falecimento do instituidor não tem qualquer relevância. O que importa para o caso é que a melhoria de posto simplesmente não alcança a situação aqui avaliada, por se tratar de militar já reformado.
16.	A propósito, em relação ao argumento de que haveria direito adquirido à elevação de posto, o Supremo Tribunal Federal tem jurisprudência assentada (MS 24.997-8/DF, MS 24.958-7/DF e MS 25.015-1/DF) , acompanhada pelo TCU (Súmula 278) , no sentido de que o ato de aposentadoria, reforma ou pensão, por sua natureza complexa, somente se aperfeiçoa com o exame e consequente registro pelo Tribunal de Contas, nos termos do art. 71, inciso III, da Constituição Federal. Desse modo, considerando que o ato ora reexaminado não foi registrado, não há que se falar em ato jurídico perfeito, válido e eficaz capaz de gerar direito adquirido.
17.	Não merece amparo, ainda, o argumento de que teria havido ofensa ao princípio do contraditório. A relação jurídica no curso da apreciação inicial de atos sujeitos a registro envolve o TCU e os órgãos jurisdicionados, não alcançando os beneficiários desses atos. No caso, o órgão foi devidamente cientificado da decisão do TCU e procedeu ao ajuste da impropriedade. As interessadas, uma vez cientes dessa medida, interpuseram o recurso perante o TCU, momento em que foi estabelecida sua relação jurídica com a Corte de Contas. Tal ordem de fatos, aliás, está em consonância com a inteligência da Súmula Vinculante 3 do Supremo Tribunal Federal:
"Nos processos perante o Tribunal de Contas da União asseguram-se o contraditório e a ampla defesa quando da decisão puder resultar anulação ou revogação de ato administrativo que beneficie o interessado, excetuada a apreciação da legalidade do ato de concessão inicial de aposentadoria, reforma e pensão." (destaquei) 
18.	Nesse cenário, não tendo sido apresentados elementos capazes de infirmar a deliberação recorrida, cumpre ao TCU negar provimento ao pleito, mantendo-se inalterado o Acórdão 2338/2020-TCU-Primeira Câmara.
	Ante o exposto, voto por que o Tribunal adote a deliberação que ora submeto à apreciação deste Colegiado.
	TCU, Sala das Sessões Ministro Luciano Brandão Alves de Souza, em 16 de março de 2021.
Ministro BRUNO DANTAS
Relator